【裁判字號】    90,上,137
【裁判日期】    900710
【裁判案由】    租佃爭議
【裁判全文】
臺灣高等法院臺中分院民事判決      九十年度上字第一三七號
      上  訴  人  陳益強（祭祀公業陳武平管理人）
      訴訟代理人  陳忠雨律師
      被  上訴人  甲○○
      被  上訴人  乙○○
右當事人間租佃爭議事件，上訴人對於中華民國九十年一月十日臺灣彰化地方法院第
一審判決（八十八年度訴字第八一八號），提起上訴，本院判決如左：
      主      文
上訴駁回。
第二審訴訟費用由上訴人負擔。
      事實及理由
一、上訴人起訴主張：被上訴人甲○○、乙○○二人前向祭祀公業陳武平承租公業所
    有坐落彰化縣永靖鄉○○段一一０一號土地耕作，耕作面積各為０點二０五八五
    公頃，每人每年地租額地瓜實物一千九百七十八公斤，分上下二期於每年七月、
    十一月繳納。被上訴人二人均自八十三年下期起至八十七年全期止之地租計地瓜
    八千九百零一公斤全未繳納，經伊於八十八年一月十二日以永靖郵局第四、五號
    存證信函催繳欠租但無效果，伊旋於八十八年四月十三日以永靖郵局第四九號存
    證信函終止租約並請求交還耕地、繳清欠租暨向彰化縣永靖鄉公所耕地租佃委員
    會申請調解，調解不成，再由彰化縣政府耕地租佃委員會調處，調處不成立而移
    送原審法院審理。伊爰本於租賃契約之法律關係求為：(一)被上訴人甲○○、乙○
    ○應各給付伊地瓜八千九百零一公斤。(二)被上訴人乙○○應將坐落彰化縣永靖鄉
    ○○段一一０一號土地如彰化縣員林地政事務所複丈成果圖所示編號Ｄ面積零點
    ０三五九八三公頃之椰子樹、巴西鐵樹；編號Ｅ面積零點００一四二五公頃之廁
    所；編號Ｆ面積零點０００二００公頃之椰子樹等；編號Ｊ面積零點０一０三一
    九公頃之磚造平房；編號Ｎ面積零點０八四五二一公頃之美國花生樹；編號Ｏ面
    積零點００００八三公頃之抽水機等除去，將該部分土地交還上訴人。被上訴人
    乙○○應將坐落前項土地如彰化縣員林地政事務所複丈成果圖所示編號Ｈ面積零
    點００一四七七公頃之磚造平房；編號Ｌ面積零點０三六七七九公頃之肉桂樹；
    編號Ｍ面積零點０九一五一二公頃之刺桐樹等除去，將該部分土地交還上訴人。
    (四)被上訴人甲○○、乙○○應將坐落前項土地上如彰化縣員林地政事務所複丈成
    果圖所示編號Ｇ面積零點０三五七九六公頃之庭院；編號Ｋ面積零點０一七一四
    九公頃之雜用地；編號Ｐ面積零點０九七四五六公頃之道路、雜用地等交還上訴
    人，並拆除編號Ｉ面積０點０００九五三公頃之公廳，將該部分土地交還上訴人
    之判決。
二、被上訴人則以：伊等前為向上訴人繳納八十三年第二期之租金地瓜一千六百四十
    八台斤時，曾向訴外人林火旺購買一千七百台斤地瓜，並運至上訴人處所，上訴
    人籍故地瓜品質低劣而予拒收。八十四及八十五年間，伊等通知上訴人之管理
    人要繳納地瓜但均遭以同一理由拒收，伊等不得已，求助永靖鄉公所鑑定地瓜之
    品質，以利繳納地租，但鄉公所以無法鑑定為由回絕。嗣伊等請示彰化縣政府，
    經彰化縣政府以八十六年十二月二十日八六彰府地權第二三九二四二號函指示，
    依台灣省政府地政處八五地三第共四七○○○號函示，按台灣省公有土地地租繳
    納要點第四點所訂，已將租金地瓜八千九百零一公斤折合現金提存於台灣彰化地
    方法院，伊等並無欠租，上訴人所欠租為由終止租約，為無理由。再查系爭一一
    ０地號土地上之地上物係於大正（日據時期）時代即有之房屋，上開房屋係被上
    訴人世居，依耕地三七五減租條例第十二條之規定承租人之農舍，原由出租人無
    條件供給者，本條例施行後，仍由承租人繼續使用，出租人不得藉詞拒絕或收取
    報酬。依上開法條規定，上訴人請求除去地上物屋，顯無理由。上訴人訴之聲明
    所示之請求，即有未合，應予駁回等語置辯。
三、原判決斟酌兩造主張及攻擊防禦之結果，認被上訴人已依法提存租金，並無欠租
    達二年之總額之情形，上訴人予以終止租約，於法不合，而為上訴人敗訴之判決
    ，駁回上訴人在原審之訴。上訴人不服，提起上訴，聲明：(一)原判決廢棄；(二)求
    為判決如於原審之請求。被上訴人則聲明求為判決駁回上訴。
四、上訴人主張兩造間於系爭土地上訂有耕地三七五租約，耕作面積各為０點二０五
    八五公頃，每人每年租金之給付為早晚（七、十一月）兩季繳交，全年租金為地
    瓜實物一千九百七十八公斤，等於三千二百九十六台斤，每年分兩期給付即各為
    一千六百四十八台斤之事實，業據提出租約為證，復為被上訴人等所不爭執，堪
    認為真實。
五、上訴人主張：被上訴人二人均自八十三年下期起至八十七年全期止之地租計地瓜
    八千九百零一公斤全未繳納，經其於八十八年一月十二日以永靖郵局第五號存證
    信函催繳欠租但無效果，旋於八十八年四月十三日以永靖郵局第四九號存證信函
    終止租約，並請求交還耕地，繳清欠租。被上訴人等於八十四年起，並未先提出
    地瓜，不合耕地三七五減租條例第十條之規定，逕自以現金向法院提存，不生提
    存之效力，且被上訴人未按市價提存，逕以所謂之公定價格提存，亦有未合云云
    ，被上訴人等則以：上訴人自八十三年下期起，即藉故地瓜品質不良拒收租金，
    伊等乃依彰化縣永清鄉公所及彰化縣政府之指示，依台灣省政府地政處八十五年
    函所為可以公有耕地佃租折徵代金之標準提存租金之函示，依法提存租金，並無
    欠租等語置辯，是本件之爭執要點，厥為：(一)上訴人有無拒收地租之事實？被上
    訴人以代金提存，是否合法？(二)被上訴人究應以地瓜市價折合現金提存，抑以公
    有耕地地租繳納要點所定之標準提存，即屬合法？本院就此臚列分述於后：
  (一)按依耕地三七五減租條例及租約規定繳付之地租，出租人無正當理由拒絕收受時
    ，承租人得憑村里長及農會證明，送請鄉（鎮、市、區）公所代收，限出租人於
    十日內領取，逾期得由鄉（鎮、市、區）公所斟酌情形，照當地當時市價標售保
    管，其效力與提存同；且耕地三七五減租條例第十條雖有由鄉鎮區公所代收及照
    市價標售之規定，但該條所定之辦法，係其效力與提存同，如未依該條所定辦法
    辦理而依法提存，自無不可（最高法院六十二年度台上字第三一二號判決參照）
    。蓋耕地三七五減租條例第十條，係為便利承租人而對提存設例外之規定，並不
    斥一般民法所定提存之適用，承租人不經由該管鄉鎮公所而逕向法院提存所提存
    ，自非不生效力（最高法院五十五年台上字第二一六七號判決參照）。次按，地
    租積欠達二年之總額時，承租人始得終止耕地租約，耕地三七五減租條例第十七
    條第一項第三款定有明文。又依債務本旨，向債權人或其他有受領權人為清償，
    經其受領者，債之關係消滅，民法第三百零九條第一項定有明文。債權人對於已
    提出之給付，拒絕受領或不能受領者，自提出起，負遲延責任，。而債權人受領
    遲延，清償人得將其給付物，為債權人提存之，為民法第二百三十四條，第三百
    二十六條所明定，且依提存法第十八條之反面解釋，凡依債務本旨向有受領權人
    為之清償提存者，其債之關係即為消減。
  (二)被上訴人前向上訴人繳納八十三年第二期之租金地瓜一千六百四十八台斤時，曾
    向訴外人林火旺購買一千七百台斤地瓜，並運送至上訴人處所之事實，經證人林
    火旺、林金池於台灣彰化地方院八十四年度訴字第一九七號請求租佃爭議事件中
    結證屬實，並有收據一紙、地秤傳票等附於該卷為證。被上訴人買受地瓜後，嗣
    以存證信函要求上訴人收受，並副知村長、鄉長，上訴人回函稱該地瓜品質低劣
    不堪，非屬中等品質，且上訴人於台灣彰化地方法院八十四年度訴字第一九七號
    租佃爭議事件中，亦陳稱：「原告（即本件被上訴人）所應給付之實物地瓜，應
    屬中等品質，．．．向他人購置者品質低劣不堪，被告（即本件上訴人）難以接
    受」等語，此有被上訴人所提出之存證信函數紙及台灣彰化地方法院八十四年度
    訴字第一九七號判決字在卷可稽（見一審卷第一宗第二○七－二○八頁）。惟此
    僅上件人單方片面之詞，況兩造所訂之三七五租約，僅定所應繳納者為正產物地
    瓜而已，並無應以何種品質之地瓜繳租之記載，此有該租的在卷可按（見一審卷
    第一宗第十八頁），是上訴人確有於被上訴人在八十三年下期依債務本旨提出給
    付時，藉故拒絕受領之事實，至堪認定。次查被上訴人其後為提出地瓜繳租，曾
    於八十四年二月三日以永靖郵局第六號存證信函分致永靖鄉公所及上訴人，請示
    如何決定中等品質之地瓜，以利其採購日繳租，其後又迭次函請釋示，經永靖鄉
    公所及永靖鄉農會數次回函告以該所並無設置租耕地實物等級評鑑委員會，故無
    從加以鑑定說明地瓜之品質等情，此有該所八十四年二月六日永鄉民地台第一一
    二四號函、八十四年八月十五日永鄉民地字第八八八八號函各乙件（見一審卷第
    一宗第一一六頁、第二宗第六－八頁）及永靖鄉農會八十四年七月八日永靖鄉農
    推字第二○七八號函乙件（見一審卷第一宗第二○七頁）在卷可憑。其後被上訴
    人等為能繳租，更於八十四年九月十四日函請監察院及行政院、立法院等機關，
    略以：「耕地承租人繳租被拒，無法依耕地三七五減租條例第十條規定取得農會
    證明，以致不能送請鄉公所代收以及出租人拒絕租約書外會同中等級合格地瓜品
    質堅拒受領無法完成地瓜付租，究竟如何辦理，懇請釋示」（見一審卷第一宗第
    二一五－二一七頁），監察院則回以：「本案既已向行政院等機關陳情，希靜候
    處理」（見一審卷第一宗第二一八頁）其後，被上訴人復函請彰化縣政府以八十
    五年六月十九日八五府地權字第九九八五○號函向台灣省政府地政處請示有關耕
    地三七五減租條例第十條之執行疑義，經該處以八十五年七月二十六日八五地三
    字第四七○○○號函予以釋明在案（見一審卷第一宗第二五－二六頁），是被上
    訴人辯稱：上訴人於八十四年及八十五年亦有拒收地瓜之事實（見一審卷第二宗
    第一五九頁），亦堪採信。本件上訴人即出租人既有拒收地瓜，即受領遲延之事
    實，則依首揭說明，被上訴人即承租人自得將其給付物為上訴人提存之。
  (三)次查台灣省政府地政處八十五年七月二十六日八五地三字第四七○○○號所函釋
    關於耕地三七五減租條例第十條規定之執行疑義，已明白指出於耕地出租人有無
    正當理由拒絕收受租額實物甘薯之情形時，承租人得參照「台灣省公有土地地租
    繳納要點」第四點所訂「公有耕地地租折繳代金標準」核計其數額送請該管鄉、
    鎮、市、區公所代收，此有該函在卷可稽（見一審卷第一宗第七五－七六頁）。
    雖此為就耕地三七五減租條例第十條規定所為之釋字，但本條之規定係便利不租
    人而設，並不排除一般民法關於提存之適用，已如前述，是於出租人有無正當理
    由拒絕收受租額實物之情形時，承租人自得以該函字所定折繳代金之標準，為出
    租人提存之，乃當然之解釋。而市場價格，乃隨不同之時地，不同之品質而變動
    ，且產地，與銷售場所之價格相差亦多，雖有一定之標準，是上訴人指稱苟為提
    存亦應以市價為準，尚無可取。查本件被上訴人已分別於八十六年一月十日向台
    灣彰化地方法院提存所提存三萬九千五百五十二元，八十七年一月八日提存一萬
    五千八百二十一元，八十七年十二月二十八日提存一萬五千八百二十一元一節，
    有提存書三紙、國庫存款收款書三紙在卷可稽，另查彰化縣政府自八十三年至八
    十九年放租之公有耕地佃租，以甘藷折徵代金之標準均為每公斤四元，此有彰化
    縣政府11.20.八九彰府地用字第一七○四三號函在卷可參（見一審卷第二宗第一
    六六頁），而被上訴人二人每年應繳納之地租係地瓜一千九百七十八公斤，是依
    此標準計算，被上訴人等所提存之數額，實已涵括上訴人所主張被上訴人等二人
    未繳納地租期間即自八十三年第二期起至第八十七年全年之地租在內，並無積欠
    二年地租之情形（即：一九七八公斤乘四元乘二人等於一萬五千八百二十四元，
    僅不足三元而己）。
  (四)雖上訴人否認其於八十六年及八十七年並無受領遲延之情形，並指稱：被上訴人
    並未提出地瓜為給付云云，且被上訴人亦不否認其未購置地瓜提出給付，僅辯稱
    ：上訴人以前每年均以地瓜品質不良為藉口拒收地租，而永靖鄉公所、永靖鄉農
    會均無法鑑定地瓜品質，亦無法代收地瓜實物，故伊等無從以地瓜繳納等語，則
    其於八十六年及八十七年間，逕以代金為提存，似未依債務本旨提出給付。惟上
    訴人於八十三年至八十五年間，確均有以地瓜品質不良為理由拒絕收受地瓜實物
    受領遲延之情事，而被上訴人等於八十四至八十九年間，均逐年以地主藉故地瓜
    品質判決不良拒收租金為由，函請彰化縣政府、省地政處等機關釋示如何繳納租
    金，且轉請內政部修改繳租之法令，略以：「．．．該租約明定地租為地瓜，惟
    因十數年來栽種地瓜者微乎其微，渠亦不再種植地瓜，以致付租時需另向他人購
    買地瓜。陳情人前曾購地瓜付租，但出租人又故意刁難，謂品質未達標準而拒收
    。承租人雖欲依耕地三七五減租條例第十條規定，請求村長及永靖鄉農會證明，
    而後送公所代收，但農會以該會無技術人員，無法鑑定品質為由，拒發證明，
    以致無法送由永靖鄉公所代收。致付糾紛不斷，承租人實不堪其苦。．．．前開
    事實，實因三七五租約訂定條件不當所造成．．．）等語，此有被上訴人之歷年
    申請函及彰化縣政府、台灣省政府地政處之回函，暨國大代表程儀松，江昭儀致
    內政部函等影本在卷（均成冊外放）足按。職是，足證被上訴人確有繳納租金之
    意思，僅因苟如數購入大量之地瓜後，又無法依耕地三七五減租條例第十條之規
    定交由鄉公所代收時，其將有遭受無法處理地瓜之不利。而上訴人於八十三年至
    八十五年間片面以地瓜品質未達中等另由拒收，確與租約所定不符，乃己違背誡
    信之原則。且上訴人亦不反對以代金之方式繳租，僅認應以每公斤六元（見一審
    卷第二宗第一八一頁反面其於台灣彰化地方法院八十二年度訴字第一九七號租佃
    爭議乙案中之陳述）或以市價為折算標準而已，則被上訴人依省地政處上述函示
    之標準（即每公斤四元）為提存，對於上訴人之利益損害尚屬有限。按權利之行
    使，不得違反公共利益，或以損害他人為主要目的。行使權利，履行義務，應依
    誠實及信用方法為之，民法第一百四十八條定有明文。是權利之行使，是否以損
    害他人為主要目的，應就權利人因權利行使可能取得之利益，與他人及國家社會
    因其權利行使所受之損失，比較衡量之。倘其權利之行使，自己所得利益極少，
    而他人及國家社會所受之損失甚大者，非不得視為以損害他人為主要目的，此乃
    權利社會化之基本內涵所必然之解釋，最高法院著有七十一年度台上字第七三七
    號判例，可資參照。查上訴人以地瓜品質未達中等為由拒收租金實物在先，其行
    使權利已違誠實信用之方法在先，而目前台灣地區地瓜之產銷數量確實不多，被
    上訴人苟購置地瓜用以繳租，該地區農會及鄉公所復無從予以鑑識及代收，依公
    定標準為提存，上訴人則以其價格不合加以拒絕，此種情形，對被上訴人及國家
    租佣政策之實施實屬損失甚鉅，是上訴人以此指被上訴人未依債務本旨提出給付
    ，已屬欠租二年，予以終止租約，亦屬權利之鑑用，依法不能准許。
六、按地租積欠達二年之總額時，始得終止耕地租約，已如前述，而上訴人權利之行
    使，確違誠信原則，並屬權利之鑑用，是其於八十八年四月十三日以永靖郵局第
    四九號存證信函終止租約一節，即與上開規定不合，該終止租約之意思表示應不
    生效力，兩造間之租約並未終止，從而上訴人依耕地三七五減租條例第十七條第
    一項第三款之規定，終止系爭耕地租約，並請求被上訴人返還如其聲明所示之請
    求為無理由，應予駁回，其假執行之聲請亦失所依據，應併予駁回，原審法院因
    而為上訴人敗訴之判決，所採理由雖未盡同指摘則無二致，仍應予准採，上訴意
    告仍執陳詞，指摘原判決不當，求予廢棄改判，為無理由，應予駁回。
七、本件判決之基礎已臻明確，兩造其餘攻防方法及舉證，核與判決之結果不生影響
    ，自無庸一一論列，併此設明。
八、擬上論結，本件上訴為無理由，依民事訴訟法第四百四十九條第一項、第二項、
    第七十八條，判決如主文。
中      華      民      國    九十      年      七      月      十      日
~B1民事第五庭審判長法  官  陳滿賢
~B2                法  官  簡清忠
~B3                法  官  朱  樑
右為正本係照原本作成。
如對本判決上訴，須於收受判決送達後二十日內向本院提出上訴書狀，其未表明上訴
理由者，應於提出上訴後二十日內向本院提出上訴理由書（須按他造人數附具繕本）
，並繳納送達用雙掛號郵票拾份（每份參拾肆元）。
上訴時應提出委任律師或具有律師資格之人之委任狀；委任有律師資格者，另應附具
律師及格證書及釋明委任人與受任人有民事訴訟法第四百六十六條之一第一項但書或
第二項（詳附註）所定關係之釋明文書影本。
~B                書記官  陳秀真
中      華      民      國    九十      年      七      月     十二     日
附註：
民事訴訟法第四百六十六條之一（第一項、第二項）
對於第二審判決上訴，上訴人應委任律師為訴訟代理人。但上訴人或其法定代理人具
有律師資格者，不在此限。
上訴人之配偶、三親等內之血親、二親等內之姻親，或上訴人為法人、中央或地方機
關時，其所屬專任人員具有律師資格並經法院認為適當者，亦得為第三審訴訟代理人
。
                                                                        Ｂ


司法院資訊處製作；財團法人民間司法改革基金會備份。
